# Hello bookdown

## Importar librerías

```{r message=FALSE, warning=FALSE}
library(tidyverse)
```

## Importar datos

```{r cargar-datos message=FALSE, warning=FALSE}
df <- read_csv("./data/BD-EEVV-Nacimientos-2024.csv", 
                                     locale = locale(encoding = "ISO-8859-1"))
```

## Filtrar solo para el departamento del Atlántico

```{r filtrar-atl message=FALSE, warning=FALSE}
df_atl <- df |> 
  dplyr::filter(CODPTORE=='08') |> 
  select(APGAR1,
         APGAR2,
         TIPO_PARTO,
         SEG_SOCIAL,
         NUMCONSUL,
         CODMUNRE,
         N_EMB,
         NIV_EDUM,
         EDAD_MADRE)

str(df_atl)
```

## Transformación de datos

Teniendo en cuenta el diccionario proporcionado por la fuente de los datos

```{r transformar-datos message=FALSE, warning=FALSE}
df_atl <- df_atl |>   
  mutate(
    across(c(APGAR1, APGAR2, NUMCONSUL, N_EMB),
           ~ na_if(as.integer(.x), 99L)),
    TIPO_PARTO = factor(as.integer(TIPO_PARTO),
                        levels = c(1,2,3,4),
                        labels = c("Espontáneo", "Cesárea","Instrumentado","Ignorado")),
    SEG_SOCIAL = factor(as.integer(SEG_SOCIAL),
                        levels = 1:5,
                        labels = c("Contributivo", "Subsidiado", "Excepción",
                                   "Especial", "No asegurado")),
    NIV_EDUM = factor(as.integer(NIV_EDUM),
                      levels = 1:13,
                      labels = c("Preescolar", "Básica primaria", "Básica secundaria",
                                 "Media académica o clásica","Media técnica","Normalista",
                                 "Técnica profesional","Tecnológica","Profesional",
                                 "Especialización","Maestría","Doctorado",
                                 "Ninguno")),
    
    # NUEVA VARIABLE: Reagrupación convirtiendo el 99 en NA
    EDAD_MADRE = as.integer(EDAD_MADRE),
    EDAD_MADRE = na_if(EDAD_MADRE, 99),
    EDAD_MADRE = factor(EDAD_MADRE,
                            levels = c(1, 2, 3, 4, 5, 6, 7, 8, 9),
                            labels = c("Maternidad Adolescente",      # 1: 10-14 años
                                       "Maternidad Adolescente",      # 2: 15-19 años
                                       "Edad Reproductiva Óptima",    # 3: 20-24 años
                                       "Edad Reproductiva Óptima",    # 4: 25-29 años
                                       "Edad Reproductiva Óptima",    # 5: 30-34 años
                                       "Edad Materna Avanzada",       # 6: 35-39 años
                                       "Edad Materna Avanzada",       # 7: 40-44 años
                                       "Edad Materna Avanzada",       # 8: 45-49 años
                                       "Edad Materna Avanzada"))      # 9: 50-54 años
  )

str(df_atl)
```

# Manejar datos faltantes

```{r nulos message=FALSE, warning=FALSE}
df_atl |> 
  summarise(across(everything(),
                   list(n = ~sum(is.na(.x)),
                        pct = ~mean(is.na(.x)) * 100))) |> 
  pivot_longer(everything(),
               names_to = c("variable", ".value"),
               names_pattern = "(.*)_(n|pct)$") |> 
  arrange(desc(pct))
```

Siendo menos del 1.5% se eliminan las filas con valores nulos

```{r eliminar-nulos message=FALSE, warning=FALSE}
df_atl <- df_atl |> 
  drop_na()
```

Sin valores faltantes

```{r sin-nulos message=FALSE, warning=FALSE}
df_atl |> 
  summarise(across(everything(),
                   list(n = ~sum(is.na(.x)),
                        pct = ~mean(is.na(.x)) * 100))) |> 
  pivot_longer(everything(),
               names_to = c("variable", ".value"),
               names_pattern = "(.*)_(n|pct)$") |> 
  arrange(desc(pct))
```

# Análisis univariado

## Número de consultas

```{r num-consul-resumen message=FALSE, warning=FALSE}
numconsult <-  df_atl|> 
              select(NUMCONSUL) 

numconsult|> 
  summarise(
    n = length(NUMCONSUL),
    promedio = mean(NUMCONSUL),
    ds = sd(NUMCONSUL),
    mediana= median(NUMCONSUL),
    RIC = IQR(NUMCONSUL),
    Q1 = quantile(NUMCONSUL)[2],
    Q3 = quantile(NUMCONSUL)[4],
    min = min(NUMCONSUL),
    max = max(NUMCONSUL)
  )
```

```{r num-consul-dist message=FALSE, warning=FALSE}
numconsult |> 
  ggplot(aes(x = NUMCONSUL))+
  geom_bar(fill = 'steelblue',
                 color='white')+
  labs(
    title = "Distribución del numero de consultas",
    x = "Numero consultas",
    y = "Cantidad de casos"
  ) +
  theme_classic()
```

## Edad de la madre

```{r grupo}
edad_madre <- df_atl |> 
  count(EDAD_MADRE, name='casos') |> 
  mutate(Porcentaje = casos / sum(casos))

ggplot(edad_madre, aes(x = reorder(EDAD_MADRE, Porcentaje), y = Porcentaje, fill = EDAD_MADRE)) +
  geom_bar(stat = "identity", show.legend = FALSE) +
  # Agrega el texto del porcentaje al final de cada barra
  geom_text(aes(label = paste0(round(Porcentaje * 100, 1), "%")), 
            hjust = -0.1, fontface = "bold") +
  # Voltea las barras a horizontales para leer mejor los nombres de las categorías
  coord_flip() + 
  theme_classic() +
  labs(
    title = "Distribución por Edad de la Madre",
    x = "Categoría de Edad",
    y = "Proporción"
  )

```

## APGAR 1

```{r apgar1-resumen message=FALSE, warning=FALSE}
apgar1 <-  df_atl|> 
  select(APGAR1) 

apgar1 |> 
  summarise(
    n = length(APGAR1),
    promedio = mean(APGAR1),
    ds = sd(APGAR1),
    mediana= median(APGAR1),
    RIC = IQR(APGAR1),
    Q1 = quantile(APGAR1)[2],
    Q3 = quantile(APGAR1)[4],
    min = min(APGAR1),
    max = max(APGAR1)
  )
```

```{r apgar1-dist message=FALSE, warning=FALSE}
apgar1 |> 
  ggplot(aes(x = APGAR1))+
  geom_bar(fill = 'steelblue',
                 color='white')+
  labs(
    title = "Distribución del numero de consultas",
    x = "Numero consultas",
    y = "Cantidad de casos"
  ) +
  theme_classic()
```

## APGAR 2

```{r apgar2-resumen message=FALSE, warning=FALSE}
apgar2 <-  df_atl|> 
  select(APGAR2) 

apgar2|> 
  summarise(
    n = length(APGAR2),
    promedio = mean(APGAR2),
    ds = sd(APGAR2),
    mediana= median(APGAR2),
    RIC = IQR(APGAR2),
    Q1 = quantile(APGAR2)[2],
    Q3 = quantile(APGAR2)[4],
    min = min(APGAR2),
    max = max(APGAR2)
  )
```

```{r apgar2-dist message=FALSE, warning=FALSE}
apgar2 |> 
  ggplot(aes(x = APGAR2))+
  geom_bar(fill = 'steelblue',
                 color='white')+
  labs(
    title = "Distribución del numero de consultas",
    x = "Numero consultas",
    y = "Cantidad de casos"
  ) +
  theme_classic()
```

## Número de embarazos (includo el presente)

```{r num-embarazos-resumen message=FALSE, warning=FALSE}
n_emb <-  df_atl|> 
  select(N_EMB) 

n_emb|> 
  summarise(
    n = length(N_EMB),
    promedio = mean(N_EMB),
    ds = sd(N_EMB),
    mediana= median(N_EMB),
    RIC = IQR(N_EMB),
    Q1 = quantile(N_EMB)[2],
    Q3 = quantile(N_EMB)[4],
    min = min(N_EMB),
    max = max(N_EMB)
  )
```

```{r num-embarazos-dist message=FALSE, warning=FALSE}
n_emb |> 
  ggplot(aes(x = N_EMB))+
  geom_bar(fill = 'steelblue',
                 color='white')+
  labs(
    title = "Distribución del numero de consultas",
    x = "Numero consultas",
    y = "Cantidad de casos"
  ) +
  theme_classic()
```

## Tipo de parto

```{r message=FALSE, warning=FALSE}
tipo_parto <- df_atl |> 
  count(TIPO_PARTO) |> 
  mutate(pct = n / sum(n))

tipo_parto |>
  ggplot(aes(x = fct_reorder(TIPO_PARTO, n, .desc = TRUE), y = n)) +
  geom_col(fill = "steelblue", width = 0.6) +
  geom_text(aes(label = paste0(scales::comma(n, big.mark = ".", decimal.mark = ","),
                               "\n(", scales::percent(pct, accuracy = 0.1), ")")),
            vjust = -0.3, size = 3.5) +
  scale_y_continuous(expand = expansion(mult = c(0, 0.15))) +
  labs(title = "Tipo de parto",
       subtitle = "Madres residentes en el Atlántico, 2024",
       x = NULL, y = "Cantidad de nacimientos",
       caption = "Fuente: DANE, Estadísticas Vitales 2024") +
  theme_classic()
```

## Regimen de seguridad social en salud de la madre

```{r message=FALSE, warning=FALSE}
niv_edum <- df_atl |>
  count(NIV_EDUM) |>
  mutate(
    pct = n / sum(n),
    NIV_EDUM = fct_reorder(NIV_EDUM, n) # Reordena el factor según n
  )

niv_edum |>
  ggplot(aes(x = NIV_EDUM, y = n)) +    # Ya no necesitas fct_rev()
  geom_col(fill = "steelblue") +
  geom_text(aes(label = scales::percent(pct, accuracy = 0.1)),
            hjust = -0.1, size = 3.2) +
  coord_flip() +
  scale_y_continuous(expand = expansion(mult = c(0, 0.12))) +
  labs(title = "Nivel educativo de la madre",
       subtitle = "Madres residentes en el Atlántico, 2024",
       x = NULL, y = "Cantidad de nacimientos",
       caption = "Fuente: DANE, Estadísticas Vitales 2024") +
  theme_classic()
```

## Nivel educativo de la madre

```{r message=FALSE, warning=FALSE}
niv_edum <- df_atl |>
  count(NIV_EDUM) |>
  mutate(
    pct = n / sum(n),
    NIV_EDUM = fct_reorder(NIV_EDUM, n) # Reordena el factor según n
  )

niv_edum |>
  ggplot(aes(x = NIV_EDUM, y = n)) +    # Ya no necesitas fct_rev()
  geom_col(fill = "steelblue") +
  geom_text(aes(label = scales::percent(pct, accuracy = 0.1)),
            hjust = -0.1, size = 3.2) +
  coord_flip() +
  scale_y_continuous(expand = expansion(mult = c(0, 0.12))) +
  labs(title = "Nivel educativo de la madre",
       subtitle = "Madres residentes en el Atlántico, 2024",
       x = NULL, y = "Cantidad de nacimientos",
       caption = "Fuente: DANE, Estadísticas Vitales 2024") +
  theme_classic()
```

