# Datos {#datos}

## Fuente

Microdatos de Estadísticas Vitales (EEVV) del DANE, nacimientos 2024.
Archivo: `data/BD-EEVV-Nacimientos-2024.csv`.

```{r cargar-datos, message=FALSE, warning=FALSE}
df <- read_csv("./data/BD-EEVV-Nacimientos-2024.csv",
               locale = locale(encoding = "ISO-8859-1"))
```

## Selección de variables

Se filtra solo el departamento del Atlántico (`CODPTORE == '08'`) y se
seleccionan las variables de interés.

```{r filtrar-atl, message=FALSE, warning=FALSE}
df_atl <- df |>
  dplyr::filter(CODPTORE == '08') |>
  select(APGAR1,
         APGAR2,
         TIPO_PARTO,
         SEG_SOCIAL,
         NUMCONSUL,
         CODMUNRE,
         N_EMB,
         NIV_EDUM,
         EDAD_MADRE)

str(df_atl)
```

## Limpieza y transformación

Teniendo en cuenta el diccionario proporcionado por la fuente de los datos:

```{r transformar-datos, message=FALSE, warning=FALSE}
df_atl <- df_atl |>
  mutate(
    across(c(APGAR1, APGAR2, NUMCONSUL, N_EMB),
           ~ na_if(as.integer(.x), 99L)),
    TIPO_PARTO = factor(as.integer(TIPO_PARTO),
                        levels = c(1,2,3,4),
                        labels = c("Espontáneo", "Cesárea","Instrumentado","Ignorado")),
    SEG_SOCIAL = factor(as.integer(SEG_SOCIAL),
                        levels = 1:5,
                        labels = c("Contributivo", "Subsidiado", "Excepción",
                                   "Especial", "No asegurado")),
    NIV_EDUM = factor(as.integer(NIV_EDUM),
                      levels = 1:13,
                      labels = c("Preescolar", "Básica primaria", "Básica secundaria",
                                 "Media académica o clásica","Media técnica","Normalista",
                                 "Técnica profesional","Tecnológica","Profesional",
                                 "Especialización","Maestría","Doctorado",
                                 "Ninguno")),

    # NUEVA VARIABLE: Reagrupación convirtiendo el 99 en NA
    EDAD_MADRE = as.integer(EDAD_MADRE),
    EDAD_MADRE = na_if(EDAD_MADRE, 99),
    EDAD_MADRE = factor(EDAD_MADRE,
                            levels = c(1, 2, 3, 4, 5, 6, 7, 8, 9),
                            labels = c("Maternidad Adolescente",      # 1: 10-14 años
                                       "Maternidad Adolescente",      # 2: 15-19 años
                                       "Edad Reproductiva Óptima",    # 3: 20-24 años
                                       "Edad Reproductiva Óptima",    # 4: 25-29 años
                                       "Edad Reproductiva Óptima",    # 5: 30-34 años
                                       "Edad Materna Avanzada",       # 6: 35-39 años
                                       "Edad Materna Avanzada",       # 7: 40-44 años
                                       "Edad Materna Avanzada",       # 8: 45-49 años
                                       "Edad Materna Avanzada"))      # 9: 50-54 años
  )

str(df_atl)
```

## Valores faltantes

```{r nulos, message=FALSE, warning=FALSE}
df_atl |>
  summarise(across(everything(),
                   list(n = ~sum(is.na(.x)),
                        pct = ~mean(is.na(.x)) * 100))) |>
  pivot_longer(everything(),
               names_to = c("Variable", ".value"),
               names_pattern = "(.*)_(n|pct)$") |>
  arrange(desc(pct)) |>
  gt() |>
  fmt_number(columns = n, decimals = 0, sep_mark = ".", dec_mark = ",") |>
  fmt_number(columns = pct, decimals = 1, sep_mark = ".", dec_mark = ",") |>
  cols_label(Variable = "Variable", n = "n faltantes", pct = "% faltante") |>
  estilo_tabla("Valores faltantes por variable (antes de depurar)")
```

```{r faltantes-plot, message=FALSE, warning=FALSE, fig.cap="Porcentaje de valores faltantes por variable."}
df_atl |>
  summarise(across(everything(), ~mean(is.na(.x)) * 100)) |>
  pivot_longer(everything(), names_to = "variable", values_to = "pct") |>
  arrange(desc(pct)) |>
  mutate(variable = fct_inorder(variable)) |>
  ggplot(aes(x = pct, y = variable)) +
  geom_col(width = 0.6, fill = pal[["principal"]]) +
  geom_text(aes(label = paste0(num(pct, 0.1), "%")), hjust = -0.1) +
  scale_x_continuous(labels = \(v) paste0(num(v, 1), "%"),
                     expand = expansion(mult = c(0, 0.25))) +
  labs(title = "Valores faltantes por variable",
       subtitle = sub_atl, x = "% faltante", y = NULL,
       caption = fuente_dane) +
  theme_proyecto(grid = "x")
```

Siendo menos del 1.5% se eliminan las filas con valores nulos:

```{r eliminar-nulos, message=FALSE, warning=FALSE}
df_atl <- df_atl |>
  drop_na()
```

Sin valores faltantes:

```{r sin-nulos, message=FALSE, warning=FALSE}
df_atl |>
  summarise(across(everything(),
                   list(n = ~sum(is.na(.x)),
                        pct = ~mean(is.na(.x)) * 100))) |>
  pivot_longer(everything(),
               names_to = c("Variable", ".value"),
               names_pattern = "(.*)_(n|pct)$") |>
  arrange(desc(pct)) |>
  gt() |>
  fmt_number(columns = n, decimals = 0, sep_mark = ".", dec_mark = ",") |>
  fmt_number(columns = pct, decimals = 1, sep_mark = ".", dec_mark = ",") |>
  cols_label(Variable = "Variable", n = "n faltantes", pct = "% faltante") |>
  estilo_tabla("Valores faltantes por variable (después de depurar)")
```
