# Datos y metodología {#datos}

## Fuente de datos

```{r cargar-datos, message=FALSE, warning=FALSE}
df <- read_csv("./data/BD-EEVV-Nacimientos-2024.csv",
               locale = locale(encoding = "ISO-8859-1"))
```

Los datos provienen de las Estadísticas Vitales del DANE, específicamente del
registro de nacimientos [-@dane2024eevv]. El DANE consolida los certificados
de nacido vivo que se diligencian por cada nacimiento, los revisa y los
publica como microdatos anonimizados de acceso abierto. Se utilizó la base de
nacimientos de 2024, que contiene `r num(nrow(df))` registros de todo el país.

## Población y unidad de análisis

```{r filtrar-atl, message=FALSE, warning=FALSE}
df_atl <- df |>
  dplyr::filter(CODPTORE == '08') |>
  select(APGAR1,
         APGAR2,
         TIPO_PARTO,
         SEG_SOCIAL,
         NUMCONSUL,
         CODMUNRE,
         EDAD_MADRE)
```

De la base nacional se seleccionaron los nacimientos cuyas madres residían en
el departamento del Atlántico al momento del parto, sin importar dónde ocurrió
este: `r num(nrow(df_atl))` registros. Cada registro corresponde a un recién
nacido, no a una madre; por eso, cuando una madre tuvo un parto múltiple,
aparece una vez por cada uno de sus hijos.

Aunque la base incluye todos los nacimientos registrados en 2024, corresponde
a un solo año. Las pruebas de hipótesis se usan para valorar si las
diferencias observadas ese año reflejan un patrón que se mantendría más allá
de 2024, o si podrían deberse al azar.

## Variables

La base cuenta con `r ncol(df)` variables, que recogen información sobre el
lugar y la atención del parto, las características del recién nacido, el
embarazo y datos sociodemográficos de la madre y, en menor medida, del padre.
De ellas se seleccionaron las necesarias para responder los objetivos:

```{r tabla-variables-dane, message=FALSE, warning=FALSE}
tribble(
  ~Variable,     ~`Qué registra`,                             ~Tipo,                          ~Valores,
  "`NUMCONSUL`",  "Número de consultas prenatales",            "Numérica discreta",            "Número entero, desde 0",
  "`APGAR1`",     "Puntaje Apgar al minuto de vida",           "Numérica discreta (puntaje)",  "De 0 a 10",
  "`APGAR2`",     "Puntaje Apgar a los cinco minutos de vida", "Numérica discreta (puntaje)",  "De 0 a 10",
  "`TIPO_PARTO`", "Tipo de parto",                             "Categórica nominal",           "Espontáneo, cesárea, instrumentado",
  "`SEG_SOCIAL`", "Régimen de seguridad social de la madre",   "Categórica nominal",           "Contributivo, subsidiado, excepción, especial, no asegurado",
  "`EDAD_MADRE`", "Edad de la madre, en grupos de cinco años", "Categórica ordinal",           "Nueve grupos, de 10–14 a 50–54 años",
  "`CODMUNRE`",   "Municipio de residencia de la madre",       "Categórica nominal",           "Los 23 municipios del Atlántico"
) |>
  gt() |>
  fmt_markdown(columns = Variable) |>
  cols_align("left", columns = everything()) |>
  estilo_tabla("Variables tomadas de la base del DANE", subtitulo = NULL)
```

A partir de estas se construyeron tres variables más, que agrupan sus
categorías para poder responder los objetivos de manera adecuada:

```{r tabla-variables-construidas, message=FALSE, warning=FALSE}
tribble(
  ~Variable,                 ~`Se construye a partir de`, ~Categorías,                                                                                                                         ~Objetivo,
  "Subregión de residencia", "`CODMUNRE`",                "Barranquilla; Soledad; resto del área metropolitana (Galapa, Malambo y Puerto Colombia); resto del departamento (18 municipios)", "3",
  "Grupo de edad",           "`EDAD_MADRE`",              "Adolescente (10 a 19 años); de 20 a 34 años; de 35 años o más",                                                                   "1 y 4",
  "Cesárea",                 "`TIPO_PARTO`",              "Sí; no (parto espontáneo o instrumentado)",                                                                                       "2"
) |>
  gt() |>
  fmt_markdown(columns = `Se construye a partir de`) |>
  cols_align("left", columns = everything()) |>
  estilo_tabla("Variables construidas para el análisis", subtitulo = NULL,
               fuente = "Fuente: elaboración propia a partir de DANE, Estadísticas Vitales 2024")
```

## Limpieza y transformación

Siguiendo el diccionario de datos del DANE, los códigos numéricos de las
variables categóricas se reemplazaron por sus nombres. El código 99, que
indica que el dato no se registró, se trató como valor faltante.

```{r transformar-datos, message=FALSE, warning=FALSE}
df_atl <- df_atl |>
  mutate(
    across(c(APGAR1, APGAR2, NUMCONSUL),
           ~ na_if(as.integer(.x), 99L)),
    TIPO_PARTO = factor(as.integer(TIPO_PARTO),
                        levels = c(1,2,3,4),
                        labels = c("Espontáneo", "Cesárea","Instrumentado","Ignorado")),
    SEG_SOCIAL = factor(as.integer(SEG_SOCIAL),
                        levels = 1:5,
                        labels = c("Contributivo", "Subsidiado", "Excepción",
                                   "Especial", "No asegurado")),

    EDAD_MADRE = as.integer(EDAD_MADRE),
    EDAD_MADRE = na_if(EDAD_MADRE, 99),
    EDAD_MADRE = factor(EDAD_MADRE,
                            levels = c(1, 2, 3, 4, 5, 6, 7, 8, 9),
                            labels = c("Maternidad Adolescente",      # 1: 10-14 años
                                       "Maternidad Adolescente",      # 2: 15-19 años
                                       "Edad Reproductiva Óptima",    # 3: 20-24 años
                                       "Edad Reproductiva Óptima",    # 4: 25-29 años
                                       "Edad Reproductiva Óptima",    # 5: 30-34 años
                                       "Edad Materna Avanzada",       # 6: 35-39 años
                                       "Edad Materna Avanzada",       # 7: 40-44 años
                                       "Edad Materna Avanzada",       # 8: 45-49 años
                                       "Edad Materna Avanzada"))      # 9: 50-54 años
  )
```

## Valores faltantes

Después se revisó cuántos valores faltantes tenía cada variable en los
registros del departamento:

```{r nulos, message=FALSE, warning=FALSE}
df_atl |>
  summarise(across(everything(),
                   list(n = ~sum(is.na(.x)),
                        pct = ~mean(is.na(.x)) * 100))) |>
  pivot_longer(everything(),
               names_to = c("Variable", ".value"),
               names_pattern = "(.*)_(n|pct)$") |>
  arrange(desc(pct)) |>
  gt() |>
  fmt_number(columns = n, decimals = 0, sep_mark = ".", dec_mark = ",") |>
  fmt_number(columns = pct, decimals = 1, sep_mark = ".", dec_mark = ",") |>
  cols_label(Variable = "Variable", n = "n faltantes", pct = "% faltante") |>
  estilo_tabla("Valores faltantes por variable",
               subtitulo = "Registros del Atlántico antes de eliminar los incompletos")
```

```{r eliminar-nulos, message=FALSE, warning=FALSE}
n_antes <- nrow(df_atl)

df_atl <- df_atl |>
  drop_na()
```

Los registros con algún valor faltante fueron `r num(n_antes - nrow(df_atl))`,
el `r pct((n_antes - nrow(df_atl)) / n_antes)` del total. Como este porcentaje
no supera el 5 %, se decidió eliminarlos. La base final quedó con
`r num(nrow(df_atl))` registros, que son los que se analizan en todos los
objetivos.

```{r construir-variables, message=FALSE, warning=FALSE}
df_atl <- df_atl |>
  mutate(
    SUBREGION = case_when(
      CODMUNRE == "001"                    ~ "Barranquilla",
      CODMUNRE == "758"                    ~ "Soledad",
      CODMUNRE %in% c("296", "433", "573") ~ "Resto del área metropolitana",
      TRUE                                 ~ "Resto del departamento"
    ),
    SUBREGION = factor(SUBREGION,
                       levels = c("Barranquilla", "Soledad",
                                  "Resto del área metropolitana",
                                  "Resto del departamento")),

    CESAREA = factor(if_else(TIPO_PARTO == "Cesárea", "Sí", "No"),
                     levels = c("Sí", "No"))
  )
```
