# Análisis univariado {#univariado}

```{r depende-datos, include=FALSE}
if (!exists("df_atl")) {
  stop("No existe `df_atl`. Corre primero el setup de index.Rmd y los chunks de 02-datos.Rmd.")
}
if (!exists("theme_proyecto")) {
  stop("No está el estilo. Corre primero el chunk setup de index.Rmd (source de R/).")
}
```

```{r tabla-numericas, message=FALSE, warning=FALSE}
df_atl |>
  select(NUMCONSUL, APGAR1, APGAR2) |>
  pivot_longer(everything(), names_to = "Variable", values_to = "valor") |>
  mutate(Variable = dplyr::recode(Variable,
    NUMCONSUL = "Número de consultas",
    APGAR1 = "APGAR al minuto",
    APGAR2 = "APGAR a los cinco minutos")) |>
  group_by(Variable) |>
  summarise(
    n = n(),
    `x̄ (DE)` = paste0(num(mean(valor), 0.01), " (", num(sd(valor), 0.01), ")"),
    `Me (RIC)` = paste0(num_auto(median(valor)), " (", num_auto(IQR(valor)), ")"),
    `Mín – Máx` = paste0(num_auto(min(valor)), " – ", num_auto(max(valor))),
    .groups = "drop"
  ) |>
  gt() |>
  fmt_number(columns = n, decimals = 0, sep_mark = ".", dec_mark = ",") |>
  cols_align("left", columns = Variable) |>
  cols_align("center", columns = -Variable) |>
  estilo_tabla("Variables numéricas: medidas descriptivas") |>
  tab_footnote(nota_resumen)
```

```{r tabla-categoricas, message=FALSE, warning=FALSE}
df_atl |>
  mutate(across(c(EDAD_MADRE, TIPO_PARTO, SEG_SOCIAL), as.character)) |>
  pivot_longer(c(EDAD_MADRE, TIPO_PARTO, SEG_SOCIAL),
               names_to = "Variable", values_to = "Categoría") |>
  mutate(Variable = dplyr::recode(Variable,
    EDAD_MADRE = "Grupo de edad de la madre",
    TIPO_PARTO = "Tipo de parto",
    SEG_SOCIAL = "Régimen de seguridad social")) |>
  count(Variable, Categoría, name = "n") |>
  group_by(Variable) |>
  mutate(`n (%)` = paste0(num(n), " (", pct(n / sum(n)), ")")) |>
  ungroup() |>
  select(-n) |>
  gt(groupname_col = "Variable") |>
  cols_label(`n (%)` = "n (%)") |>
  cols_align("center", columns = `n (%)`) |>
  estilo_tabla("Variables categóricas: frecuencias")
```

## Número de consultas

```{r tabla-numconsul, message=FALSE, warning=FALSE}
frec_numconsul <- df_atl |>
  count(NUMCONSUL, name = "n") |>
  mutate(p = n / sum(n))

res_numconsul <- df_atl |>
  summarise(
    n = n(),
    media = mean(NUMCONSUL),
    de = sd(NUMCONSUL),
    mediana = median(NUMCONSUL),
    q1 = quantile(NUMCONSUL, 0.25),
    q3 = quantile(NUMCONSUL, 0.75),
    min = min(NUMCONSUL),
    max = max(NUMCONSUL)
  ) |>
  mutate(RIC = paste0(num_auto(q1), " – ", num_auto(q3)))

res_numconsul |>
  select(n, media, de, mediana, RIC, min, max) |>
  gt() |>
  fmt_number(columns = n, decimals = 0, sep_mark = ".", dec_mark = ",") |>
  fmt_number(columns = c(media, de), decimals = 2, sep_mark = ".", dec_mark = ",") |>
  fmt_number(columns = c(mediana, min, max), decimals = 0, sep_mark = ".", dec_mark = ",") |>
  cols_label(n = "n", media = "Media", de = "DE",
             mediana = "Mediana", RIC = "RIC (Q1–Q3)",
             min = "Mín", max = "Máx") |>
  cols_align("center", columns = everything()) |>
  estilo_tabla("Número de consultas prenatales: resumen")
```

Al analizar el número de consultas prenatales, se observó un promedio de `r num(res_numconsul$media, 0.01)` (DE `r num(res_numconsul$de, 0.01)`) y que el 50% de las madres realizaron `r num_auto(res_numconsul$mediana)` (RIC `r res_numconsul$RIC`) consultas o más para `r num(res_numconsul$n)` nacimientos. El número mínimo y máximo de consultas fue de `r num_auto(res_numconsul$min)` y `r num_auto(res_numconsul$max)`, respectivamente.

```{r hist-numconsul, message=FALSE, warning=FALSE, fig.cap="Distribución del número de consultas prenatales."}
x <- df_atl$NUMCONSUL

  ggplot(frec_numconsul, aes(x = NUMCONSUL, y = n)) +
  geom_col(fill = pal[["principal"]], color = "white",
           linewidth = 0.3, width = 1) +
  geom_text(aes(label = num(n, 1)), vjust = -0.4, size = 2.4) +
  lineas_ref(x) +
  escala_x(x) +
  scale_y_continuous(labels = num, expand = expansion(mult = c(0, 0.12))) +
  labs(title = "Número de consultas prenatales", subtitle = sub_atl,
       x = "Número de consultas", y = "Frecuencia", caption = fuente_dane) +
  theme_proyecto()
```

```{r moda-numconsul, include=FALSE}
row_moda <- frec_numconsul |> slice_max(n, n = 1)
```

En el histograma se sugiere una asimetría negativa, la media (línea continua) se encuentra levemente a la izquierda de la mediana (línea discontinua), con un pico en `r row_moda |> pull(NUMCONSUL) |> num_auto()` consultas (`r row_moda |> pull(n) |> num()` nacimientos). A la derecha de la distribución se observan barras con baja frecuencia. 

## Edad de la madre

```{r tabla-edad, message=FALSE, warning=FALSE}
frec_edad <- df_atl |>
  count(EDAD_MADRE, name = "n") |>
  mutate(p = n / sum(n))

frec_edad |>
  gt() |>
  fmt_number(columns = n, decimals = 0, sep_mark = ".", dec_mark = ",") |>
  fmt_percent(columns = p, decimals = 1, scale_values = TRUE, sep_mark = ".", dec_mark = ",") |>
  cols_label(EDAD_MADRE = "Grupo de edad", n = "n", p = "%") |>
  cols_align("left", columns = EDAD_MADRE) |>
  cols_align("center", columns = c(n, p)) |>
  estilo_tabla("Grupo de edad de la madre: frecuencias")
```

```{r filas-edad-uni, include=FALSE}
res_grupo_optima <- frec_edad |> filter(EDAD_MADRE == "Edad Reproductiva Óptima")
res_grupo_adol <- frec_edad |> filter(EDAD_MADRE == "Maternidad Adolescente")
res_grupo_avanz <- frec_edad |> filter(EDAD_MADRE == "Edad Materna Avanzada")
```


```{r barras-edad, message=FALSE, warning=FALSE, fig.cap="Distribución por grupo de edad de la madre."}
df_atl |>
  count(EDAD_MADRE, name = "n") |>
  mutate(pct = n / sum(n),
         EDAD_MADRE = fct_reorder(EDAD_MADRE, pct)) |>
  ggplot(aes(x = n, y = EDAD_MADRE)) +
  geom_col(width = 0.7, fill = pal[["principal"]]) +
  geom_text(aes(label = paste0(num(n), "  (", pct(pct), ")")), hjust = -0.08) +
  scale_x_continuous(labels = num, expand = expansion(mult = c(0, 0.25))) +
  labs(title = "Grupo de edad de la madre", subtitle = sub_atl,
       x = "Nacimientos", y = NULL, caption = fuente_dane) +
  theme_proyecto(grid = "x")
```
Del total de `r num(sum(frec_edad$n))` nacimientos, predominó el grupo de edad reproductiva óptima con un `r pct(res_grupo_optima$p)` (`r num(res_grupo_optima$n)` nacimientos), seguido por la maternidad adolescente con un `r pct(res_grupo_adol$p)` (`r num(res_grupo_adol$n)` nacimientos) y por último la edad materna avanzada con un `r pct(res_grupo_avanz$p)` (`r num(res_grupo_avanz$n)` nacimientos).

## APGAR al minuto

```{r hist-apgar1, message=FALSE, warning=FALSE, fig.cap="Distribución del puntaje APGAR al minuto."}
x <- df_atl$APGAR1

ggplot(df_atl, aes(x = APGAR1)) +
  geom_histogram(binwidth = 1, center = 0,
                 fill = pal[["principal"]], color = "white", linewidth = 0.3) +
  lineas_ref(x) +
  escala_x(x) +
  scale_y_continuous(labels = num, expand = expansion(mult = c(0, 0.05))) +
  labs(title = "Puntaje APGAR al minuto", subtitle = sub_atl,
       x = "APGAR al minuto", y = "Nacimientos", caption = fuente_dane) +
  theme_proyecto()
```

## APGAR a los cinco minutos

```{r hist-apgar2, message=FALSE, warning=FALSE, fig.cap="Distribución del puntaje APGAR a los cinco minutos."}
x <- df_atl$APGAR2

ggplot(df_atl, aes(x = APGAR2)) +
  geom_histogram(binwidth = 1, center = 0,
                 fill = pal[["principal"]], color = "white", linewidth = 0.3) +
  lineas_ref(x) +
  escala_x(x) +
  scale_y_continuous(labels = num, expand = expansion(mult = c(0, 0.05))) +
  labs(title = "Puntaje APGAR a los cinco minutos", subtitle = sub_atl,
       x = "APGAR a los cinco minutos", y = "Nacimientos", caption = fuente_dane) +
  theme_proyecto()
```

## Tipo de parto

```{r barras-parto, message=FALSE, warning=FALSE, fig.cap="Distribución por tipo de parto."}
df_atl |>
  count(TIPO_PARTO, name = "n") |>
  mutate(pct = n / sum(n),
         TIPO_PARTO = fct_reorder(TIPO_PARTO, n)) |>
  ggplot(aes(x = n, y = TIPO_PARTO)) +
  geom_col(width = 0.7, fill = pal[["principal"]]) +
  geom_text(aes(label = paste0(num(n), "  (", pct(pct), ")")), hjust = -0.08) +
  scale_x_continuous(labels = num, expand = expansion(mult = c(0, 0.25))) +
  labs(title = "Tipo de parto", subtitle = sub_atl,
       x = "Nacimientos", y = NULL, caption = fuente_dane) +
  theme_proyecto(grid = "x")
```

## Régimen de seguridad social de la madre

```{r barras-segsocial, message=FALSE, warning=FALSE, fig.cap="Distribución por régimen de seguridad social de la madre."}
df_atl |>
  count(SEG_SOCIAL, name = "n") |>
  mutate(pct = n / sum(n),
         SEG_SOCIAL = fct_reorder(SEG_SOCIAL, n)) |>
  ggplot(aes(x = n, y = SEG_SOCIAL)) +
  geom_col(width = 0.7, fill = pal[["principal"]]) +
  geom_text(aes(label = paste0(num(n), "  (", pct(pct), ")")), hjust = -0.08) +
  scale_x_continuous(labels = num, expand = expansion(mult = c(0, 0.25))) +
  labs(title = "Régimen de seguridad social de la madre", subtitle = sub_atl,
       x = "Nacimientos", y = NULL, caption = fuente_dane) +
  theme_proyecto(grid = "x")
```
