# Análisis univariado {#univariado}

Descripción individual de cada variable. Las tablas resumen concentran las
medidas descriptivas y los gráficos muestran la forma de cada distribución.
Cada bloque arma sus datos con `dplyr` y solo aplica el estilo del proyecto
al final (`theme_proyecto()`, `estilo_tabla()`).

> Para correr chunks sueltos en RStudio: primero corre el chunk `setup` de
> `index.Rmd` y todos los chunks de `02-datos.Rmd` (ahí se crea `df_atl`).
> Al compilar el libro completo con `bookdown::render_book("index.Rmd")` no
> hace falta nada extra porque la sesión es compartida.

```{r depende-datos, include=FALSE}
if (!exists("df_atl")) {
  stop("No existe `df_atl`. Corre primero el setup de index.Rmd y los chunks de 02-datos.Rmd.")
}
if (!exists("theme_proyecto")) {
  stop("No está el estilo. Corre primero el chunk setup de index.Rmd (source de R/).")
}
```

```{r tabla-numericas, message=FALSE, warning=FALSE}
df_atl |>
  select(NUMCONSUL, APGAR1, APGAR2, N_EMB) |>
  pivot_longer(everything(), names_to = "Variable", values_to = "valor") |>
  mutate(Variable = recode(Variable,
    NUMCONSUL = "Número de consultas",
    APGAR1 = "APGAR al minuto",
    APGAR2 = "APGAR a los cinco minutos",
    N_EMB = "Número de embarazos")) |>
  group_by(Variable) |>
  summarise(
    n = n(),
    `x̄ (DE)` = paste0(num(mean(valor), 0.01), " (", num(sd(valor), 0.01), ")"),
    `Me (RIC)` = paste0(num_auto(median(valor)), " (", num_auto(IQR(valor)), ")"),
    `Mín – Máx` = paste0(num_auto(min(valor)), " – ", num_auto(max(valor))),
    .groups = "drop"
  ) |>
  gt() |>
  fmt_number(columns = n, decimals = 0, sep_mark = ".", dec_mark = ",") |>
  cols_align("left", columns = Variable) |>
  cols_align("center", columns = -Variable) |>
  estilo_tabla("Variables numéricas: medidas descriptivas") |>
  tab_footnote(nota_resumen)
```

```{r tabla-categoricas, message=FALSE, warning=FALSE}
df_atl |>
  mutate(across(c(EDAD_MADRE, TIPO_PARTO, SEG_SOCIAL, NIV_EDUM), as.character)) |>
  pivot_longer(c(EDAD_MADRE, TIPO_PARTO, SEG_SOCIAL, NIV_EDUM),
               names_to = "Variable", values_to = "Categoría") |>
  mutate(Variable = recode(Variable,
    EDAD_MADRE = "Grupo de edad de la madre",
    TIPO_PARTO = "Tipo de parto",
    SEG_SOCIAL = "Régimen de seguridad social",
    NIV_EDUM = "Nivel educativo de la madre")) |>
  count(Variable, Categoría, name = "n") |>
  group_by(Variable) |>
  mutate(`n (%)` = paste0(num(n), " (", pct(n / sum(n)), ")")) |>
  ungroup() |>
  select(-n) |>
  gt(groupname_col = "Variable") |>
  cols_label(`n (%)` = "n (%)") |>
  cols_align("center", columns = `n (%)`) |>
  estilo_tabla("Variables categóricas: frecuencias")
```

## Número de consultas

```{r hist-numconsul, message=FALSE, warning=FALSE, fig.cap="Distribución del número de consultas prenatales."}
x <- df_atl$NUMCONSUL

ggplot(df_atl, aes(x = NUMCONSUL)) +
  geom_histogram(binwidth = 1, center = 0,
                 fill = pal[["principal"]], color = "white", linewidth = 0.3) +
  lineas_ref(x) +
  escala_x(x) +
  scale_y_continuous(labels = num, expand = expansion(mult = c(0, 0.05))) +
  labs(title = "Número de consultas prenatales", subtitle = sub_atl,
       x = "Número de consultas", y = "Nacimientos", caption = fuente_dane) +
  theme_proyecto()
```

## Edad de la madre

```{r barras-edad, message=FALSE, warning=FALSE, fig.cap="Distribución por grupo de edad de la madre."}
df_atl |>
  count(EDAD_MADRE, name = "n") |>
  mutate(pct = n / sum(n),
         EDAD_MADRE = fct_rev(EDAD_MADRE)) |>
  ggplot(aes(x = n, y = EDAD_MADRE)) +
  geom_col(width = 0.7, fill = pal[["principal"]]) +
  geom_text(aes(label = paste0(num(n), "  (", pct(pct), ")")), hjust = -0.08) +
  scale_x_continuous(labels = num, expand = expansion(mult = c(0, 0.25))) +
  labs(title = "Grupo de edad de la madre", subtitle = sub_atl,
       x = "Nacimientos", y = NULL, caption = fuente_dane) +
  theme_proyecto(grid = "x")
```

## APGAR al minuto

```{r hist-apgar1, message=FALSE, warning=FALSE, fig.cap="Distribución del puntaje APGAR al minuto."}
x <- df_atl$APGAR1

ggplot(df_atl, aes(x = APGAR1)) +
  geom_histogram(binwidth = 1, center = 0,
                 fill = pal[["principal"]], color = "white", linewidth = 0.3) +
  lineas_ref(x) +
  escala_x(x) +
  scale_y_continuous(labels = num, expand = expansion(mult = c(0, 0.05))) +
  labs(title = "Puntaje APGAR al minuto", subtitle = sub_atl,
       x = "APGAR al minuto", y = "Nacimientos", caption = fuente_dane) +
  theme_proyecto()
```

## APGAR a los cinco minutos

```{r hist-apgar2, message=FALSE, warning=FALSE, fig.cap="Distribución del puntaje APGAR a los cinco minutos."}
x <- df_atl$APGAR2

ggplot(df_atl, aes(x = APGAR2)) +
  geom_histogram(binwidth = 1, center = 0,
                 fill = pal[["principal"]], color = "white", linewidth = 0.3) +
  lineas_ref(x) +
  escala_x(x) +
  scale_y_continuous(labels = num, expand = expansion(mult = c(0, 0.05))) +
  labs(title = "Puntaje APGAR a los cinco minutos", subtitle = sub_atl,
       x = "APGAR a los cinco minutos", y = "Nacimientos", caption = fuente_dane) +
  theme_proyecto()
```

## Número de embarazos

```{r hist-nemb, message=FALSE, warning=FALSE, fig.cap="Distribución del número de embarazos (incluido el presente)."}
x <- df_atl$N_EMB

ggplot(df_atl, aes(x = N_EMB)) +
  geom_histogram(binwidth = 1, center = 0,
                 fill = pal[["principal"]], color = "white", linewidth = 0.3) +
  lineas_ref(x) +
  escala_x(x) +
  scale_y_continuous(labels = num, expand = expansion(mult = c(0, 0.05))) +
  labs(title = "Número de embarazos", subtitle = sub_atl,
       x = "Número de embarazos", y = "Nacimientos", caption = fuente_dane) +
  theme_proyecto()
```

## Tipo de parto

```{r barras-parto, message=FALSE, warning=FALSE, fig.cap="Distribución por tipo de parto."}
df_atl |>
  count(TIPO_PARTO, name = "n") |>
  mutate(pct = n / sum(n),
         TIPO_PARTO = fct_reorder(TIPO_PARTO, n)) |>
  ggplot(aes(x = n, y = TIPO_PARTO)) +
  geom_col(width = 0.7, fill = pal[["principal"]]) +
  geom_text(aes(label = paste0(num(n), "  (", pct(pct), ")")), hjust = -0.08) +
  scale_x_continuous(labels = num, expand = expansion(mult = c(0, 0.25))) +
  labs(title = "Tipo de parto", subtitle = sub_atl,
       x = "Nacimientos", y = NULL, caption = fuente_dane) +
  theme_proyecto(grid = "x")
```

## Régimen de seguridad social de la madre

```{r barras-segsocial, message=FALSE, warning=FALSE, fig.cap="Distribución por régimen de seguridad social de la madre."}
df_atl |>
  count(SEG_SOCIAL, name = "n") |>
  mutate(pct = n / sum(n),
         SEG_SOCIAL = fct_reorder(SEG_SOCIAL, n)) |>
  ggplot(aes(x = n, y = SEG_SOCIAL)) +
  geom_col(width = 0.7, fill = pal[["principal"]]) +
  geom_text(aes(label = paste0(num(n), "  (", pct(pct), ")")), hjust = -0.08) +
  scale_x_continuous(labels = num, expand = expansion(mult = c(0, 0.25))) +
  labs(title = "Régimen de seguridad social de la madre", subtitle = sub_atl,
       x = "Nacimientos", y = NULL, caption = fuente_dane) +
  theme_proyecto(grid = "x")
```

## Nivel educativo de la madre

```{r barras-nivedum, message=FALSE, warning=FALSE, fig.cap="Distribución por nivel educativo de la madre."}
df_atl |>
  count(NIV_EDUM, name = "n") |>
  mutate(pct = n / sum(n),
         NIV_EDUM = fct_rev(NIV_EDUM)) |>
  ggplot(aes(x = n, y = NIV_EDUM)) +
  geom_col(width = 0.7, fill = pal[["principal"]]) +
  geom_text(aes(label = paste0(num(n), "  (", pct(pct), ")")), hjust = -0.08) +
  scale_x_continuous(labels = num, expand = expansion(mult = c(0, 0.25))) +
  labs(title = "Nivel educativo de la madre", subtitle = sub_atl,
       x = "Nacimientos", y = NULL, caption = fuente_dane) +
  theme_proyecto(grid = "x")
```
