# Análisis bivariado {#bivariado}

## Número de consultas prenatales según la edad

```{r consultas-edad-tabla, message=FALSE, warning=FALSE}
res_consultas_edad <- df_atl |>
  group_by(`Grupo de edad` = EDAD_MADRE) |>
  summarise(
    n = n(),
    media = mean(NUMCONSUL),
    de = sd(NUMCONSUL),
    mediana = median(NUMCONSUL),
    q1 = quantile(NUMCONSUL, 0.25),
    q3 = quantile(NUMCONSUL, 0.75),
    min = min(NUMCONSUL),
    max = max(NUMCONSUL),
    .groups = "drop"
  ) |>
  mutate(RIC = paste0(num_auto(q1), " – ", num_auto(q3)))

res_consultas_edad |>
  select(`Grupo de edad`, n, media, de, mediana, RIC, min, max) |>
  gt() |>
  fmt_number(columns = n, decimals = 0, sep_mark = ".", dec_mark = ",") |>
  fmt_number(columns = c(media, de), decimals = 2, sep_mark = ".", dec_mark = ",") |>
  fmt_number(columns = c(mediana, min, max), decimals = 0, sep_mark = ".", dec_mark = ",") |>
  cols_label(`Grupo de edad` = "Grupo de edad", n = "n",
             media = "Media", de = "DE", mediana = "Mediana", RIC = "RIC (Q1–Q3)",
             min = "Mín", max = "Máx") |>
  cols_align("left", columns = `Grupo de edad`) |>
  cols_align("center", columns = -`Grupo de edad`) |>
  estilo_tabla("Número de consultas según grupo de edad")
```

```{r filas-edad, include=FALSE}
res_adol <- res_consultas_edad |> filter(`Grupo de edad` == "Maternidad Adolescente")
res_optima <- res_consultas_edad |> filter(`Grupo de edad` == "Edad Reproductiva Óptima")
res_avanzada <- res_consultas_edad |> filter(`Grupo de edad` == "Edad Materna Avanzada")
```

La tabla anterior muestra el número de consultas según la edad de la madre. Se observó una media de `r num(res_adol$media, 0.01)` (DE `r num(res_adol$de, 0.01)`) para las madres adolescentes, menor frente a las madres adultas: edad reproductiva óptima con media `r num(res_optima$media, 0.01)` (DE `r num(res_optima$de, 0.01)`) y edad materna avanzada con media `r num(res_avanzada$media, 0.01)` (DE `r num(res_avanzada$de, 0.01)`). Las medianas fueron `r num_auto(res_adol$mediana)` (RIC `r res_adol$RIC`) en adolescentes, `r num_auto(res_optima$mediana)` (RIC `r res_optima$RIC`) en edad óptima y `r num_auto(res_avanzada$mediana)` (RIC `r res_avanzada$RIC`) en edad avanzada.

```{r consultas-edad, message=FALSE, warning=FALSE, fig.cap="Número de consultas prenatales según grupo de edad de la madre."}
x <- df_atl$NUMCONSUL

df_atl |>
  mutate(grupo = fct_rev(EDAD_MADRE)) |>
  add_count(grupo, name = "n_g") |>
  mutate(grupo_lab = paste0(grupo, "  (n = ", num(n_g), ")"),
         grupo_lab = fct_rev(grupo_lab)) |>
  ggplot(aes(x = NUMCONSUL, y = grupo_lab)) +
  geom_boxplot(width = 0.55, fill = pal[["claro"]], color = pal[["principal"]],
               outlier.color = pal[["gris"]], outlier.alpha = 0.35, outlier.size = 0.9) +
  punto_media() +
  escala_x(x) +
  labs(title = "Número de consultas prenatales según grupo de edad",
       subtitle = sub_atl, x = "Número de consultas", y = NULL,
       caption = paste0(fuente_dane, "  ·  ◆ = media")) +
  theme_proyecto(grid = "x")
```

En el boxplot se observó la caja del grupo adolescente ligeramente a la izquierda respecto a los grupos de edad adulta. La media (rombo) se ubica levemente a la izquierda de la mediana en el grupo adolescente y en el de edad óptima, mientras que en el grupo de edad avanzada visualmente no se puede apreciar una diferencia.

## Tipo de parto según el régimen de salud

Se comparan los dos regímenes con mayor volumen: Contributivo y Subsidiado.

```{r cesareas-regimen-datos, message=FALSE, warning=FALSE}
df_reg <- df_atl |>
  filter(SEG_SOCIAL %in% c("Contributivo", "Subsidiado")) |>
  mutate(
    SEG_SOCIAL = fct_drop(SEG_SOCIAL),
    TIPO_PARTO = fct_drop(TIPO_PARTO)
  )

tab <- table(df_reg$SEG_SOCIAL, df_reg$TIPO_PARTO)
prop_fila <- prop.table(tab, 1)
chi <- chisq.test(tab)
```

```{r cesareas-regimen-tabla, message=FALSE, warning=FALSE}
tibble(
  Régimen = rep(rownames(tab), times = ncol(tab)),
  Parto = rep(colnames(tab), each = nrow(tab)),
  n = as.vector(tab),
  p = as.vector(prop_fila)
) |>
  mutate(celda = paste0(num(n), " (", pct(p), ")")) |>
  select(Régimen, Parto, celda) |>
  pivot_wider(names_from = Parto, values_from = celda) |>
  mutate(Total = paste0(num(rowSums(tab)), " (", pct(rowSums(tab) / sum(tab)), ")")) |>
  gt() |>
  cols_align("left", columns = Régimen) |>
  cols_align("center", columns = -Régimen) |>
  estilo_tabla("Tipo de parto según régimen de seguridad social") |>
  tab_footnote("Porcentajes por fila.") |>
  tab_footnote(paste0(
    "Prueba χ² de independencia: χ²(", chi$parameter, ") = ",
    num(chi$statistic, 0.01), "; ", formato_p(chi$p.value), "."
  ))
```

```{r cesareas-regimen, message=FALSE, warning=FALSE, fig.cap="Composición del tipo de parto dentro de cada régimen de salud."}
colores_parto <- setNames(
  pal_cat[seq_len(nlevels(df_reg$TIPO_PARTO))],
  levels(df_reg$TIPO_PARTO)
)

df_reg |>
  count(SEG_SOCIAL, TIPO_PARTO, name = "n") |>
  group_by(SEG_SOCIAL) |>
  mutate(p = n / sum(n), n_f = sum(n)) |>
  ungroup() |>
  mutate(f_lab = paste0(SEG_SOCIAL, "  (n = ", num(n_f), ")"),
         txt = color_texto_sobre(colores_parto[as.character(TIPO_PARTO)])) |>
  ggplot(aes(x = p, y = fct_rev(f_lab), fill = TIPO_PARTO)) +
  geom_col(position = position_fill(reverse = TRUE), width = 0.7,
           color = "white", linewidth = 0.3) +
  geom_text(aes(label = if_else(p >= 0.05, pct(p, 1), ""), color = txt),
            position = position_fill(vjust = 0.5, reverse = TRUE), size = 3.1) +
  scale_color_identity() +
  scale_fill_manual(values = colores_parto, name = "Tipo de parto") +
  scale_x_continuous(labels = \(v) pct(v, 1), expand = expansion(0)) +
  labs(title = "Tipo de parto según régimen de seguridad social",
       subtitle = sub_atl, x = NULL, y = NULL, caption = fuente_dane) +
  theme_proyecto(grid = "none")
```
