
```{r depende-datos-hipotesis, include=FALSE}
if (!exists("df_atl")) {
  stop("No existe `df_atl`. Corre primero el setup de index.Rmd y los chunks de 02-datos.Rmd.")
}
if (!exists("theme_proyecto")) {
  stop("No está el estilo. Corre primero el chunk setup de index.Rmd (source de R/).")
}
```

# Pruebas de hipótesis {#hipotesis}

(Por redactar: criterios comunes a todas las pruebas.)

## Objetivo 1: consultas prenatales según la edad de la madre

### Test de normalidad

Por el tamaño de la muestra se decide usar Kolmogorov-Smirnov con corrección de
Lilliefors (`nortest::lillie.test`) en cada grupo:

$H_0$: las consultas del grupo siguen distribución normal;
$H_1$: no la siguen.

```{r lillie-consultas-edad, message=FALSE, warning=FALSE}

res_lillie <- df_atl |>
  group_by(`Grupo de edad` = EDAD_MADRE) |>
  summarise(
    n = n(),
    D = lillie.test(NUMCONSUL)$statistic,
    p = lillie.test(NUMCONSUL)$p.value,
    .groups = "drop"
  )
```

```{r lillie-consultas-edad-tabla, message=FALSE, warning=FALSE}
res_lillie |>
  gt() |>
  fmt_number(columns = n, decimals = 0, sep_mark = ".", dec_mark = ",") |>
  fmt_number(columns = D, decimals = 3, sep_mark = ".", dec_mark = ",") |>
  fmt_number(columns = p, decimals = 3, sep_mark = ".", dec_mark = ",") |>
  cols_label(`Grupo de edad` = "Grupo de edad", D = "D", p = "p") |>
  estilo_tabla("Lilliefors: normalidad de consultas según edad") 
```

En los tres grupos p < 0,05, por lo tanto se rechaza el supuesto de normalidad para todos. Se decide realizar la prueba no paramétrica de Wilcoxon (Mann-Whitney) por pares.

### Prueba de homogeneidad de varianzas

Dado que no hay normalidad, la homogeneidad se evalúa con el test de Levene centrado en la mediana.

$H_0$: igual varianza entre los dos grupos;
$H_1$: varianza distinta.

```{r levene-consultas-edad, message=FALSE, warning=FALSE}
lev_adol_opt <- leveneTest(
  NUMCONSUL ~ EDAD_MADRE,
  data = df_atl |>
    filter(EDAD_MADRE %in% c("Maternidad Adolescente", "Edad Reproductiva Óptima")) |>
    mutate(EDAD_MADRE = fct_drop(EDAD_MADRE)),
  center = "median"
)

lev_adol_avan <- leveneTest(
  NUMCONSUL ~ EDAD_MADRE,
  data = df_atl |>
    filter(EDAD_MADRE %in% c("Maternidad Adolescente", "Edad Materna Avanzada")) |>
    mutate(EDAD_MADRE = fct_drop(EDAD_MADRE)),
  center = "median"
)

res_levene <- tibble(
  Comparación = c("Adolescente vs Óptima", "Adolescente vs Avanzada"),
  F = c(lev_adol_opt[1, 2], lev_adol_avan[1, 2]),
  p = c(lev_adol_opt[1, 3], lev_adol_avan[1, 3])
)
```

```{r levene-consultas-edad-tabla, message=FALSE, warning=FALSE}
res_levene |>
  gt() |>
  fmt_number(columns = F, decimals = 2, sep_mark = ".", dec_mark = ",") |>
  fmt_number(columns = p, decimals = 3, sep_mark = ".", dec_mark = ",") |>
  cols_label(Comparación = "Comparación", F = "F", p = "p") |>
  estilo_tabla("Levene (mediana): homogeneidad de consultas por par")
```

En la comparación Adolescente vs Óptima rechaza homogeneidad `r formato_p(res_levene$p[1])`, por lo que su Wilcoxon se interpreta solo como desplazamiento global $P(X>Y) \neq 0{,}5$. En la comparación Adolescente vs Avanzada `r formato_p(res_levene$p[2])`, no tenemos evidencias estadísticamente significativas para rechazar la homogeneidad, por lo que admite lectura como diferencia de medianas.

### Comparación adolescentes frente a adultas (Wilcoxon–Mann–Whitney)

Se realizan las dos comparaciones planeadas del objetivo 1, con corrección de Bonferroni por las dos pruebas ($\alpha = 0{,}05/2$):

$H_0$: $P(X_{adol} > Y_{adulta}) = 0{,}5$ (misma distribución);
$H_1$: $P(X_{adol} > Y_{adulta}) \neq 0{,}5$.

```{r wilcox-consultas-edad, message=FALSE, warning=FALSE}
df_adol_opt <- df_atl |>
  filter(EDAD_MADRE %in% c("Maternidad Adolescente", "Edad Reproductiva Óptima")) |>
  mutate(EDAD_MADRE = fct_drop(EDAD_MADRE))

df_adol_avan <- df_atl |>
  filter(EDAD_MADRE %in% c("Maternidad Adolescente", "Edad Materna Avanzada")) |>
  mutate(EDAD_MADRE = fct_drop(EDAD_MADRE))

w1 <- wilcox_test(NUMCONSUL ~ EDAD_MADRE, data = df_adol_opt, paired = FALSE)
w2 <- wilcox_test(NUMCONSUL ~ EDAD_MADRE, data = df_adol_avan, paired = FALSE)

res_wilcox <- bind_rows(
  w1 |> mutate(Comparación = "Adolescente vs Óptima"),
  w2 |> mutate(Comparación = "Adolescente vs Avanzada")
) |>
  mutate(p_adj = p.adjust(p, method = "bonferroni")) |>
  select(Comparación, statistic, p, p_adj, n1, n2)

med_adol <- median(x_adol <- df_atl |> filter(EDAD_MADRE == "Maternidad Adolescente") |> pull(NUMCONSUL))
med_opt <- median(df_atl |> filter(EDAD_MADRE == "Edad Reproductiva Óptima") |> pull(NUMCONSUL))
med_avan <- median(df_atl |> filter(EDAD_MADRE == "Edad Materna Avanzada") |> pull(NUMCONSUL))
mean_adol <- mean(x_adol)
mean_opt <- mean(df_atl |> filter(EDAD_MADRE == "Edad Reproductiva Óptima") |> pull(NUMCONSUL))
mean_avan <- mean(df_atl |> filter(EDAD_MADRE == "Edad Materna Avanzada") |> pull(NUMCONSUL))
```

```{r wilcox-consultas-edad-tabla, message=FALSE, warning=FALSE}
res_wilcox |>
  gt() |>
  fmt_number(columns = statistic, decimals = 0, sep_mark = ".", dec_mark = ",") |>
  fmt_number(columns = c(p, p_adj), decimals = 3,
             sep_mark = ".", dec_mark = ",") |>
  cols_label(Comparación = "Comparación", statistic = "U", p = "p", p_adj = "p ajust. (Bonferroni)") |>
  estilo_tabla("Wilcoxon: consultas de adolescentes frente a adultas")
```

En ambas comparaciones se rechaza $H_0$ (`r formato_p(max(res_wilcox$p_adj))` en el peor caso). Dado que las medianas del Capítulo \@ref(bivariado) ubican a las adolescentes por debajo, se concluye desplazamiento hacia menos consultas en adolescentes frente a los dos grupos adultos.

### Efecto

```{r effsize-consultas-edad, message=FALSE, warning=FALSE}
res_eff <- bind_rows(
  wilcox_effsize(NUMCONSUL ~ EDAD_MADRE, data = df_adol_opt, paired = FALSE),
  wilcox_effsize(NUMCONSUL ~ EDAD_MADRE, data = df_adol_avan, paired = FALSE)
)
```

```{r effsize-consultas-edad-tabla, message=FALSE, warning=FALSE}
res_eff |>
  gt() |>
  fmt_number(columns = effsize, decimals = 3, sep_mark = ".", dec_mark = ",") |>
  cols_label(.y. = ".y.", group1 = "group1", group2 = "group2", effsize = "effsize") |>
  estilo_tabla("Efecto: consultas de adolescentes frente a adultas") |>
  tab_footnote("r = Z / sqrt(N). Umbrales 0,1 pequeño; 0,3 mediano; 0,5 grande.")
```

En ambas comparaciones se rechazó $H_0$ (`r formato_p(max(res_wilcox$p_adj))`). Las adolescentes presentaron desplazamiento hacia menos consultas frente a óptima (mediana `r num_auto(med_adol)` vs `r num_auto(med_opt)` del Capítulo \@ref(bivariado), medias `r num(mean_adol, 0.01)` vs `r num(mean_opt, 0.01)`; $r=`r num(res_eff$effsize[1], 0.001)`$, `r res_eff$magnitude[1]`) y frente a avanzada (mediana `r num_auto(med_adol)` vs `r num_auto(med_avan)`; medias `r num(mean_adol, 0.01)` vs `r num(mean_avan, 0.01)`; $r=`r num(res_eff$effsize[2], 0.001)`$, `r res_eff$magnitude[2]`). Por tanto, sí hay menor consultas prenatales en adolescentes, pero más marcado frente a edad avanzada.

## Objetivo 2: cesáreas según el régimen de salud

Se busca saber si las cesáreas son igual de frecuentes en el régimen contributivo y en el subsidiado. La hipótesis nula plantea que la proporción de cesáreas es la misma en los dos regímenes; la alternativa, que es distinta, sin suponer de antemano cuál es mayor:

$$H_0: p_C = p_S \qquad\qquad H_1: p_C \neq p_S$$

donde $p_C$ y $p_S$ son las proporciones de partos por cesárea en el régimen contributivo y en el subsidiado.

```{r hip-cesareas-prueba, include=FALSE}
chi_ces <- chisq.test(tab)
dif_ces <- prop.test(tab[, "Sí"], rowSums(tab))
v_ces <- sqrt(unname(chi_ces$statistic) / sum(tab))
```

Para contrastarlas se usa la prueba chi-cuadrado de homogeneidad de proporciones, con un nivel de significancia del 5 %. La prueba requiere que todas las frecuencias esperadas sean mayores o iguales que 5; aquí la menor es `r num(min(chi_ces$expected))`, por lo que la condición se cumple.

```{r hip-cesareas-tabla, message=FALSE, warning=FALSE}
tribble(
  ~Grupo,                    ~Medida,                ~Valor,
  "Proporción de cesáreas",  "Contributivo",         pct(unname(dif_ces$estimate[1])),
  "Proporción de cesáreas",  "Subsidiado",           pct(unname(dif_ces$estimate[2])),
  "Proporción de cesáreas",  "Diferencia (IC 95 %)", paste0(num(100 * diff(rev(dif_ces$estimate)), 0.1), " puntos (",
                                                           num(100 * dif_ces$conf.int[1], 0.1), " a ",
                                                           num(100 * dif_ces$conf.int[2], 0.1), ")"),
  "Prueba de homogeneidad",  "χ²",                   num(unname(chi_ces$statistic), 0.01),
  "Prueba de homogeneidad",  "Grados de libertad",   as.character(unname(chi_ces$parameter)),
  "Prueba de homogeneidad",  "Valor p",              formato_p(chi_ces$p.value),
  "Tamaño del efecto",       "V de Cramér",          num(v_ces, 0.01)
) |>
  gt(groupname_col = "Grupo") |>
  cols_label(Medida = "", Valor = "") |>
  cols_align("left", columns = Medida) |>
  cols_align("center", columns = Valor) |>
  estilo_tabla("Prueba de homogeneidad: cesáreas según régimen de salud")
```

La prueba dio un chi-cuadrado de `r num(unname(chi_ces$statistic), 0.01)` con `r unname(chi_ces$parameter)` grado de libertad (`r formato_p(chi_ces$p.value)`), por lo que se rechaza la hipótesis nula: la proporción de cesáreas no es igual en los dos regímenes. En el contributivo fue del `r pct(unname(dif_ces$estimate[1]))` y en el subsidiado del `r pct(unname(dif_ces$estimate[2]))`, una diferencia de `r num(100 * diff(rev(dif_ces$estimate)), 0.1)` puntos porcentuales.

Existe una diferencia; sin embargo, el tamaño del efecto muestra que es despreciable: la V de Cramér fue de `r num(v_ces, 0.01)`, muy por debajo del 0,10 que se considera un efecto pequeño [@cohen1988]. De esto se concluye que, si bien el porcentaje de cesáreas es mayor en el régimen contributivo, la diferencia entre los dos regímenes es mínima.

## Objetivo 3: consultas prenatales según la subregión de residencia

(Por redactar.)

## Objetivo 4: Apgar al minuto según la edad de la madre

(Por redactar.)

## Objetivo 5: Apgar al minuto y a los cinco minutos

(Por redactar.)
