--- 
title: "Análisis de nacimientos en el Atlántico, 2024"
subtitle: "Estadísticas Vitales (EEVV) - DANE"
author: ["Brandon Sanchez", "Andres Florez"]
date: "`r format(Sys.Date(), '%d/%m/%Y')`"
site: bookdown::bookdown_site
documentclass: book
lang: es
bibliography: [book.bib, packages.bib]
link-citations: yes
description: "Análisis exploratorio de los nacimientos registrados en el departamento del Atlántico en 2024."
github-repo: bssanchezr7/nacimientos-2024-atl
---

```{r setup, include=FALSE}
knitr::opts_chunk$set(
  echo = FALSE, message = FALSE, warning = FALSE,
  fig.align = "center", fig.width = 7, fig.height = 4.5,
  out.width = "85%", dpi = 300
)
library(tidyverse)
library(GGally)
source("R/estilo.R")
source("R/tablas.R")
source("R/graficos.R")
```

# Presentación {-}

Este documento presenta un análisis exploratorio de los nacimientos
registrados en el departamento del Atlántico durante 2024, a partir de los
microdatos de Estadísticas Vitales (EEVV) del DANE.

El análisis se centra en las condiciones del recién nacido (puntaje APGAR al
minuto y a los cinco minutos), la atención prenatal (número de consultas),
el tipo de parto y las características de la madre (régimen de seguridad
social, nivel educativo y número de embarazos).

## Objetivos {-}

**Objetivo general.** (una frase con lo que busca el estudio)

**Objetivos específicos.**

1. Describir la distribución de ...
2. Comparar ... según ...
3. Explorar la relación entre ... y ...

## Estructura del documento {-}

- **Capítulo \@ref(datos)**: fuente, selección de variables y limpieza.
- **Capítulo \@ref(univariado)**: descripción individual de cada variable.
- **Capítulo \@ref(bivariado)**: relaciones entre pares de variables.
- **Capítulo \@ref(conclusiones)**: hallazgos principales.

## Sobre este proyecto {-}

Trabajo elaborado para el curso de Estadística Computacional
(universidad, programa, docente, periodo). El código fuente está disponible en
<https://github.com/bssanchezr7/nacimientos-2024-atl>.

```{r include=FALSE}
# genera automáticamente la bibliografía de los paquetes de R usados
knitr::write_bib(c(
  .packages(), 'bookdown', 'knitr', 'rmarkdown'
), 'packages.bib')
```
