--- 
title: "Nacimientos en el Atlántico, 2024: condiciones del recién nacido, tipo de parto y atención prenatal"
subtitle: "Análisis exploratorio y pruebas de hipótesis con las Estadísticas Vitales del DANE"
author: ["Brandon Sanchez", "Andres Florez"]
date: "`r format(Sys.Date(), '%d/%m/%Y')`"
site: bookdown::bookdown_site
documentclass: book
lang: es
bibliography: [book.bib, packages.bib]
link-citations: yes
description: "Análisis exploratorio y pruebas de hipótesis de los nacimientos registrados en el departamento del Atlántico en 2024."
github-repo: bssanchezr7/nacimientos-2024-atl
---

```{r setup, include=FALSE}
knitr::opts_chunk$set(
  echo = FALSE, message = FALSE, warning = FALSE,
  fig.align = "center", fig.width = 7, fig.height = 4.5,
  out.width = "85%", dpi = 300
)
library(tidyverse)
library(nortest)
library(car)
library(rstatix)
source("R/estilo.R")
source("R/tablas.R")
```

# Presentación {-}

Este documento presenta un análisis exploratorio y un conjunto de pruebas de
hipótesis sobre los nacimientos registrados en el departamento del Atlántico
durante 2024, a partir de las Estadísticas Vitales (EEVV) del
DANE.

El análisis examina si la atención prenatal, el tipo de parto y la vitalidad del recién nacido difieren según la edad, el régimen de salud y la subregión de residencia de la madre.

## Estructura del documento {-}

- **Capítulo \@ref(introduccion)**: contexto del estudio y objetivos.
- **Capítulo \@ref(datos)**: fuente, población, variables y depuración de los
  datos.
- **Capítulo \@ref(univariado)**: descripción individual de cada variable.
- **Capítulo \@ref(bivariado)**: exploración de los cruces asociados a cada
  objetivo.
- **Capítulo \@ref(hipotesis)**: pruebas de hipótesis para cada objetivo.
- **Capítulo \@ref(conclusiones)**: hallazgos principales y limitaciones.

## Sobre este proyecto {-}

Trabajo elaborado para el curso de Estadística Computacional de Maestría en Estadística Aplicada de la Universidad del Norte, orientado por Carlos de Oro Aguado, durante el periodo 20263. El código fuente está disponible en
<https://github.com/bssanchezr7/nacimientos-2024-atl>.

```{r write-bib, include=FALSE}
# genera automáticamente la bibliografía de los paquetes de R usados
knitr::write_bib(c(
  .packages(), 'bookdown', 'knitr', 'rmarkdown'
), 'packages.bib')
```
