--- 
title: "Nacimientos en el Atlántico, 2024: condiciones del recién nacido, tipo de parto y atención prenatal"
subtitle: "Análisis exploratorio y pruebas de hipótesis con las Estadísticas Vitales del DANE"
author: ["Brandon Sanchez", "Andres Florez"]
date: "`r format(Sys.Date(), '%d/%m/%Y')`"
site: bookdown::bookdown_site
documentclass: book
lang: es
bibliography: [book.bib, packages.bib]
link-citations: yes
description: "Análisis exploratorio de los nacimientos registrados en el departamento del Atlántico en 2024."
github-repo: bssanchezr7/nacimientos-2024-atl
---

```{r setup, include=FALSE}
knitr::opts_chunk$set(
  echo = FALSE, message = FALSE, warning = FALSE,
  fig.align = "center", fig.width = 7, fig.height = 4.5,
  out.width = "85%", dpi = 300
)
library(tidyverse)
library(GGally)
source("R/estilo.R")
source("R/tablas.R")
source("R/graficos.R")
```

# Presentación {-}

Este documento presenta un análisis exploratorio y un conjunto de pruebas de
hipótesis sobre los nacimientos registrados en el departamento del Atlántico
durante 2024, a partir de las Estadísticas Vitales (EEVV) del
DANE.

El análisis se centra en evidenciar si el tipo de parto y la vitalidad del recién nacido se ven afectados por la atencion prenatal, el régimen de salud de la madre o en la edad de esta.

## Objetivos {-}

**Objetivo general.** Analizar la atención prenatal, el tipo de parto y la
vitalidad del recién nacido en los nacidos vivos de madres residentes en el
departamento del Atlántico durante 2024, y sus diferencias según la edad, el
régimen de salud y la subregión de residencia de la madre, mediante un
análisis exploratorio y pruebas de hipótesis aplicadas a los microdatos de
Estadísticas Vitales del DANE.

**Objetivos específicos.**

1. Comparar el número de consultas prenatales entre las madres adolescentes
   (menores de 20 años) y las madres adultas.
2. Comparar la proporción de partos por cesárea entre las madres afiliadas al
   régimen contributivo y las afiliadas al régimen subsidiado.
3. Evaluar si el número promedio de consultas prenatales difiere entre las
   subregiones de residencia de la madre (Barranquilla, Soledad, resto del
   área metropolitana y resto del departamento).
4. Determinar si el puntaje Apgar al primer minuto difiere entre los grupos
   de edad de la madre (adolescente, de 20 a 34 años y de 35 años o más).
5. Determinar si el puntaje Apgar a los cinco minutos de vida es mayor que el
   registrado al primer minuto.

## Estructura del documento {-}

- **Capítulo \@ref(introduccion)**: contexto y pregunta que motiva el estudio.
- **Capítulo \@ref(datos)**: fuente, selección de variables, limpieza y plan
  de análisis.
- **Capítulo \@ref(univariado)**: descripción individual de cada variable.
- **Capítulo \@ref(bivariado)**: exploración de los cruces asociados a cada
  objetivo.
- **Capítulo \@ref(hipotesis)**: pruebas de hipótesis para cada objetivo.
- **Capítulo \@ref(conclusiones)**: hallazgos principales y limitaciones.

## Sobre este proyecto {-}

Trabajo elaborado para el curso de Estadística Computacional
(universidad, programa, docente, periodo). El código fuente está disponible en
<https://github.com/bssanchezr7/nacimientos-2024-atl>.

```{r write-bib, include=FALSE}
# genera automáticamente la bibliografía de los paquetes de R usados
knitr::write_bib(c(
  .packages(), 'bookdown', 'knitr', 'rmarkdown'
), 'packages.bib')
```
